臺灣臺北地方法院刑事判決　　　　　　　 96年度訴字第451號
公　訴　人　臺灣臺北地方法院檢察署檢察官
被　　　告　乙○○
　　　　　　丙○○
共　　　同
選任辯護人　許英傑律師
上列被告等因誣告等案件，經檢察官提起公訴（96年度偵字第37
21號），本院判決如下：
    主    文
乙○○意圖他人受刑事處分，向該管公務員誣告，處有期徒刑伍
月，減為有期徒刑貳月又拾伍日；又證人，於檢察官偵查時，於
案情有重要關係之事項，供前具結，而為虛偽陳述，處有期徒刑
肆月，減為有期徒刑貳月。應執行有期徒刑肆月。
丙○○無罪。
    事    實
一、乙○○、丙○○為夫妻，均係安泰人壽保險股份有限公司（
    下稱安泰人壽）之業務人員，乙○○明知丙○○係由伊代筆
    填寫業務同仁離職申請表等相關文件後，於民國九十一年七
    月間向安泰人壽提出申請而自動離職，依法無資遣費請求權
    。然於民國九十五年間，乙○○因聽聞安泰人壽與其他部分
    離職員工間有是否自動離職、可否領取資遣費之爭執，竟為
    謀取資遣費，而於九十五年六月間萌意圖使安泰人壽經理鄧
    鈞鴻（下逕稱其名）受刑事處分之犯意，於九十五年六月九
    日以雖有委任乙○○向安泰人壽爭執資遣費事宜，但無誣告
    犯意之丙○○的告訴代理人身分，撰寫「刑事告訴狀」（下
    稱本案誣告之告訴狀），向該管公務員即臺灣臺北地方法院
    檢察署遞狀告訴略稱：鄧鈞鴻冒用丙○○、乙○○名義，偽
    造「丙○○」、「乙○○」之署名於業務同仁離職申請書上
    後，持向安泰人壽辦理丙○○離職手續行使，涉有刑法偽造
    文書罪嫌云云（下稱本案誣告），並經該署分九十五年度他
    字第四○四○號、九十五年度偵字第一五三四八號案件偵辦
    。嗣乙○○於九十六年一月二十九日下午三時八分許，經本
    案誣告之偵查承辦檢察官以證人傳喚並命具結後作證時（下
    稱本案結證），乙○○就本案誣告有關「安泰人壽業務同仁
    離職申請書是否為伊代丙○○填寫」之與案情有重要關係事
    項，明知為伊填寫而故意虛偽陳述非伊填寫。惟經本案誣告
    之偵查承辦檢察官查證後，發現上情，而於九十六年二月五
    日就本案誣告對鄧鈞鴻為不起訴處分。
二、案經臺灣臺北地方法院檢察署檢察官自動檢舉偵查起訴。
    理    由
甲、程序方面：
一、按「被告以外之人於審判外之言詞或書面陳述，除法律有規
    定者外，不得作為證據。」，刑事訴訟法第一百五十九條第
    一項定有明文，鄧鈞鴻於本案誣告中，雖係被告之身分，但
    渠於本案誣告偵查中所為供述（(一)九十五年七月六日接受檢
    察官訊問，臺灣臺北地方法院九十五年度他字第四○四○號
    卷第六至七頁參照。(二)九十五年七月十四日陳報狀，同署九
    十五年度偵字第一五三四八號卷第三頁參照。(三)九十五年九
    月五日接受檢察官訊問，上開偵字一五三四八號卷第二二至
    二五頁參照，該筆錄案號誤載為上開他字案號。(四)九十五年
    十二月四日接受檢察官訊問，上開偵字一五三四八號卷第四
    四至四五頁參照。），對於被告乙○○而言，仍屬被告以外
    之人於審判外之言詞、書面陳述，既然被告乙○○及伊辯護
    人有所爭執，自不得作為證明被告乙○○有罪之證據。
二、次按「被告以外之人於偵查中向檢察官所為之陳述，除顯有
    不可信之情況者外，得為證據。」，刑事訴訟法第一百五十
    九條之一第二項規定甚明。鄧鈞鴻就本案，於九十六年三月
    十五日接受檢察官以證人身分傳喚，並依法具結後而為之證
    述，依本段首揭規定，除經被告證明顯有不可信之情況者外
    ，自有證據能力。被告乙○○及伊辯護人並未證明該等證詞
    有何顯不可信情狀，且該日庭期被告乙○○及伊選任辯護人
    （亦為審理中之辯護人許英傑律師）均有出庭，偵查檢察官
    亦已詢問許英傑律師有何意見，且准許許律師之請求而訊問
    鄧鈞鴻（同署九十六年度偵字第三七二一號卷第一五頁參照
    ）。被告乙○○仍以所謂「保障交互詰問權」等云云，否認
    該等證詞證據能力，殊無足採。
三、再按「除前三條之情形外，下列文書亦得為證據：一、除顯
    有不可信之情況外，公務員職務上製作之紀錄文書、證明文
    書。二、除顯有不可信之情況外，從事業務之人於業務上或
    通常業務過程所須製作之紀錄文書、證明文書。三、除前二
    款之情形外，其他於可信之特別情況下所製作之文書。」刑
    事訴訟法第一百五十九條之四亦有明文規定，可知文書證據
    能力之有無，非以卷內所附係「原本」或「影本」而為區別
    。上開偵字第一五三四八號卷第三二至三四頁所附「九十一
    年七月三日北十業務區○六○○一七業務同仁離職申請表」
    、「九十一年七月三日業務同仁離職申請表」、「□自請離
    職融通帶件重聘ＬＡ□轉任ＳＴ申請表」，雖被告乙○○及
    伊辯護人辯稱卷附非原本，有礙發現真實，無證據能力云云
    ，惟查：「（問：你與乙○○業務接洽是否密切？）答：在
    我轉任主管之前我們是在同一團隊內工作．．．」、「（問
    ：是否經手乙○○的業務文件，或是看過乙○○親手書寫的
    文件？）答：一定看過，像是主管會報、會議記錄，還有保
    單簽收等，我都會看到乙○○親自書寫後的字跡。」、「（
    問：提示上開偵查卷【即偵字第一五三四八號卷】第三二頁
    ，業務同仁離職申請表上有無丙○○或乙○○的字跡？）答
    ：我所認得的字跡有「ＴＰ９１５」（通訊處欄、所屬通訊
    處欄）、「丙○○」（離職者姓名欄、申請者簽章欄）、「
    乙○○」（配偶姓名欄）以上為偵查卷第三二頁部分，那些
    是乙○○的筆跡。」、「（問：上開偵查卷第三三頁，業務
    同仁離職申請表上有無丙○○或乙○○的字跡？）答：我所
    認得的字跡有「ＴＰ９１５」（通訊處欄、所屬通訊處欄）
    、「丙○○」（離職者姓名欄、申請者簽章欄）、「乙○○
    」（配偶姓名欄）以上為偵查卷第三三頁部分，那些是乙○○的字跡。」、「（問：提示上開偵查卷第三四頁，自請離
    職融通帶件重聘ＬＡ或轉任ＳＴ申請表上有無丙○○或乙○○的字跡？）答：我所認得的字跡有「ＴＰ９１５」（通訊
    處欄）、「丙○○」（姓名欄、申請者簽名欄），上為偵查
    卷第三四頁部分，那些是乙○○的字跡。」等情，業據證人
    即被告乙○○、丙○○前同事甲○○（下逕稱其名）結證綦
    詳（本院卷第七四頁背面至七五頁參照）。且經本案誣告之
    偵查承辦檢察官將「九十一年七月三日業務同仁離職申請表
    」、「□自請離職融通帶件重聘ＬＡ□轉任ＳＴ申請表」（
    下稱本案申請離職文件）原本，併鄧鈞鴻、被告乙○○相關
    當庭簽署之「丙○○」字跡，及本案告訴狀、刑事委任狀、
    九十五年七月六日、九月五日、十二月四日偵訊筆錄上被告
    乙○○親簽文字，囑託內政部警政署刑事警察局鑑定本案申
    請離職文件上「丙○○」簽名係與被告乙○○或鄧鈞鴻筆跡
    相符，據覆，乃與被告乙○○筆跡相符，此有該局九十六年
    一月三日刑鑑字第○九五○一九○五二二號鑑定書附卷足憑
    （上開偵字第一五三四八號卷參照），查內政部警政署刑事
    警察局為具備筆跡鑑定專業之公務機構，其以特徵比對法為
    鑑定，結果信而有徵，足為本院判斷之依據。是以，該等文
    書前揭甲○○證述部分乃被告乙○○自行作成，其餘部分為
    安泰人壽從事業務之人於業務上或通常業務過程所須製作之
    紀錄文書，依本段首揭規定，不問屬於原本或影本，有證據
    能力，至於其證據證明力如何，乃屬另一問題，被告乙○○
    及伊辯護人徒以前述理由遽然否認該等文書證據能力，非可
    採憑。
四、被告乙○○及伊辯護人對於公訴人提出之其他證據資料，均
    不爭執其證據能力，本院審酌該等言詞供述及書面做成時之
    狀況，並無不宜作為證據之情事，依刑事訴訟法第一百五十
    九條之五第二項，得作為證據。
乙、實體方面：
壹、被告乙○○方面：
一、訊據被告乙○○坦承以被告丙○○之告訴代理人身分擬具本
    案誣告之告訴狀，向臺灣臺北地方法院檢察署遞狀告訴鄧鈞
    鴻偽造文書。且對經鑑定本案申請離職文件「丙○○」簽名
    與伊筆跡相符乙節並不否認。核與甲○○證述上述文件「丙○○」等字筆跡與被告乙○○筆跡相符等情一致（程序方面
    欄參照），且有本案誣告之告訴狀（上開他字卷第一至三頁
    參照）、內政部警政署刑事警察局九十六年一月三日刑鑑字
    第○九五○一九○五二二號鑑定書（上開偵字第一五三四八
    號卷參照）在卷可稽。該等客觀證據均足以擔保被告前開任
    意性自白與事實相符。
二、被告乙○○固坦承上情，然矢口否認有何誣告、偽證犯行，
    辯稱：(一)伊於九十一年五月安泰人壽主管會議中，明白代被
    告丙○○表示如其業績未達安泰人壽標準，不爭取續留，但
    未自請離職，事隔四年後，方發現公司以自請離職為由終止
    與被告丙○○僱傭關係，加上許多同事與安泰人壽發生離職
    爭議，方基於合理懷疑，詢問本院訴訟輔導科後得知可以提
    出偽造文書告訴後，才代被告丙○○提出。且安泰人壽處理
    被告丙○○離職程序，不符安泰人壽有關自請離職的相關規
    定，安泰人壽與其他員工亦有許多類似爭議，本案誣告之糾
    紛發生後，安泰人壽陸續與其他有類似情形之員工達成和解
    ，可證被告乙○○提出本案誣告確係基於合理懷疑，並無誣
    告之故意。(二)被告乙○○對於本案申請離職文件上「丙○○
    」署名是否為伊代簽乙節無明確記憶，且於本案結證中，係
    證稱「我不知道，所以我申請筆跡鑑定」，故非明知所述為
    虛偽仍虛偽陳述，不符偽證要件。(三)被告乙○○不知道安泰
    人壽有「保單權益承繼辦法」規定，主觀上認為夫妻間保單
    ，不分自請離職或考核解任，均為當然承繼，且被告丙○○
    的客戶僅有二十幾位，相較伊客戶三百多位，實屬少數，所
    以不會為求保單承繼而有犯罪動機云云。
三、經查：
  (一)被告乙○○確曾以被告丙○○之告訴代理人身分，撰「刑事
    告訴狀」、「保全證據狀」，而於九十五年六月九日向臺灣
    臺北地方法院檢察署告訴「．．．但被告鄧鈞鴻及被告妻子
    （尚無證據足認被告乙○○誣告對象包含鄧鈞鴻配偶）在Ｉ
    ＮＧ安泰人壽，年領千萬年薪，卻不願告訴人．．．等領取
    資遣費，所以偽造文書．．．」，並聲請保全被告丙○○「
    於民國九十一年五月十六日轉任Ｌ．Ａ（承攬人）之文件和
    民國九十一年六月十六日自請離職之離職書」，此有本案告
    訴狀、九十五年六月九日「保全證據狀」（下稱本案保全證
    據狀）在卷可稽（上開他字卷第一至三頁、同署九十五年度
    保全字第六○號卷參照）。被告乙○○於本案誣告之告訴狀
    ，記載伊與被告丙○○「從頭到尾沒有見過離職書，何況簽
    署『自請離職』；再查證得知，離職書是由被告鄧鈞鴻．．
    ．發出給總公司，再查被告鄧鈞鴻因為想讓公司有好感．．
    ．所以偽造文書」，明確指述伊未見過離職書、離職書乃鄧
    鈞鴻為使安泰人壽有好感而偽造云云。然依前述鑑定結果與
    甲○○之證詞，本案申請離職文件實屬被告乙○○代被告丙○○簽署後提出於安泰人壽，而其自己是否曾替妻子填寫文
    件自某公司請辭，並非日常生活時常發生之細碎小事，記憶
    、印象顯應深刻、不至混淆。次查，被告乙○○自承於九十
    一年十二月三十一日曾以被告丙○○名義為案外人徐碧俐辦
    理購買安泰人壽保險事宜，然經安泰人壽以被告丙○○業已
    自請離職而未果，之後即未再以被告丙○○名義呈報保險業
    績（本院卷第九八頁參照）。是若被告乙○○並未於九十一
    年七月間代被告丙○○辦理自請離職，以當時事發未幾，記
    憶更是清晰、深刻，何以不立即向安泰人壽爭執被告丙○○
    並無自請離，甚至於當時就對鄧鈞鴻提出告訴？足證被告乙○○自始迄提出本案誣告時，均明知本案申請離職文件為伊
    代替被告丙○○填寫後提出於安泰人壽，然因於九十五年間
    ，聽聞安泰人壽與其他部分離職員工間有是否自動離職、可
    否領取資遣費之爭執，為謀取資遣費，而虛構前述事實，誣
    指鄧鈞鴻偽造文書。又如非民眾自行陳述事實，本院為民服
    務中心根本無從進行訴訟輔導，或具體建議民眾可以提出刑
    事或民事訴訟、甚至以何種罪名提出刑事告訴，被告乙○○
    亦未進一步釋明究竟係何本院人員誤導伊提出本案誣告供本
    院調查、傳喚；伊藉詞推託，實難足取。據上，被告乙○○
    辯稱係基於合理懷疑、並無誣告故意云云，不足採信，事證
    明確，誣告之犯行彰彰明甚。
  (二)本案申請離職文件係被告乙○○代被告丙○○填寫提出於安
    泰人壽，此一客觀事實，始終為被告乙○○所明知乙節已如
    前述。而九十六年一月二十九日本案誣告之偵查承辦檢察官
    於以證人身分傳喚被告乙○○並命具結前，業已依刑事訴訟
    法第一百八十一條規定告知：「證人恐因陳述致自己或與其
    有前條第一項關係之人受刑事追訴或處罰者，得拒絕證言。
    」等事項，然被告乙○○於本案結證中，仍證稱：「（問：
    【提示業務同仁離職申請表】上面『乙○○』是否為你的簽
    名？）答：．．．因為我沒看過業務同仁離職申請表。我沒
    有寫過該表。」、「（問：你沒有寫過上開申請表，為何上
    面會有你的簽名？）答：我不知道。」、「（上開申請表示
    否為你所填？）答：不是我填的。」，甚至於本案誣告之偵
    查承辦檢察官提示前述鑑定結果後，被告乙○○仍偽稱：「
    我沒看過業務同仁離職申請表」（上開偵字第一五三四八號
    卷第五六、五七頁參照），雖被告乙○○於本案結證中另供
    稱：「（問：【提示業務同仁離職申請表】上面『乙○○』
    是否為你的簽名？）答：這個我無法確定．．．」、「（問
    ：上開申請表的『丙○○』簽名，是否為你的筆跡？）答：
    我不知道，所以我申請筆跡鑑定。」云云，然無論被告乙○○此等供述之動機為何，均不影響被告乙○○以證人身分接
    受檢察官偵查時，於伊是否寫過本案申請離職文件此一就鄧
    鈞鴻是否涉及偽造文書案情有重要關係之事項，供前具結，
    而為虛偽陳述之犯罪成立。被告乙○○辯稱伊因無明確記憶
    、非明知所述乃虛偽而仍為陳述，不符偽證要件云云，無非
    飾卸之詞，難以採憑。被告乙○○偽證之犯行，亦堪認定。
  (三)雖被告丙○○離職手續與安泰人壽內部之工作規則所定程序
    或有些許差異，安泰人壽對於夫妻同時任職於該公司，其中
    一人受考核解任而非自請離職，也多會同意留任之一人得承
    繼離職者之客戶保單，並未一律照該公司「保單權益承繼辦
    法」（本院卷第八七、八八頁參照）執行，此有甲○○、證
    人即安泰人壽ＴＰ９１５通訊處員工呂玟諭（下逕稱其名）
    證述可參（本院卷第七四至七七頁參照）。然衡諸經驗法則
    與商業習慣，公司縱訂有嚴格之工作規則，但實際上為求人
    和與保留將來繼續往來之可能性，不見得會切實依規定要求
    行事。至於安泰人壽與其他員工有資遣費糾紛、嗣後是否和
    解，均與本案無直接關連。又縱使被告丙○○可融通帶件或
    被告乙○○得承繼被告丙○○之客戶保單利益不多，亦不能
    遽謂被告乙○○即無犯罪動機，況導因本案者另有資遣費之
    爭議。被告乙○○以此反詰辯駁，容無邏輯上之必然，不能
    動搖伊明知本案申請離職文件非鄧鈞鴻偽造而仍誣告、偽證
    之事實。
四、被告行為後，刑法於九十四年二月二日修正公布，其中刑法
    第五十一條數罪併罰之規定，第五款規定由：「宣告多數有
    期徒刑者，於各刑中之最長期以上，各刑合併之刑期以下，
    定其刑期。但不得逾二十年」，修正為：「宣告多數有期徒
    刑者，於各刑中之最長期以上，各刑合併之刑期以下，定其
    刑期。但不得逾三十年」，新舊法比較結果，以舊法有利於
    被告，依修正後刑法第二條第一項前段之規定，本件應適用
    九十四年二月二日修正前刑法第五十一條第五款規定。核被
    告所為，係犯刑法第一百六十九條第一項之誣告罪及同法第
    一百六十八條之偽證罪。被告就該二罪犯意各別、行為互殊
    ，應分論併罰。爰審酌被告犯罪動機、目的為代被告丙○○
    辦理離職時思慮未週，致未能領取資遣費，嗣後心有不甘，
    竟未依循正當途徑，冀圖以此手段爭執，浪費司法資源且就
    誣告罪部分同時侵害鄧鈞鴻權益，於審理過程中仍未能醒悟
    ，一再砌詞規避，行為殊屬非是。然念及伊並無前科，素行
    尚可及其他一切情狀，於誣告罪方面，量處有期徒刑五月，
    偽證罪方面，量處有期徒刑四月，以資儆懲。另查被告乙○○犯罪時間均係於九十六年四月二十四日以前，且合於減刑
    條件，應依中華民國九十六年罪犯減刑條例第二條第一項第
    三款，各減為有期徒刑二月又十五日、二月，並依前述比較
    後結果定其應執行刑四月。
貳、被告丙○○方面：
一、公訴意旨另以：被告丙○○與前述被告乙○○誣告犯行，有
    犯意聯絡、行為分擔，因認被告丙○○與被告乙○○共同涉
    犯刑法第一百六十九條第一項誣告罪云云。
二、按「犯罪事實應依證據認定之，無證據不得認定犯罪事實。
    」、「不能證明被告犯罪者．．．應諭知無罪之判決。」刑
    事訴訟法第一百五十四條第二項、第三百零一條第一項分別
    定有明文。又「犯罪事實應依證據認定之，所謂證據，須適
    於為被告犯罪事實之證明者，始得採為斷罪資料。」、「認
    定不利於被告之事實，須依積極證據，苟積極證據不足為不
    利於被告事實之認定時，即應為有利被告之認定，更不必有
    何有利之證據。」、「刑事訴訟法第一百六十一條已於民國
    九十一年二月八日修正公布，其第一項規定：檢察官就被告
    犯罪事實，應負舉證責任，並指出證明之方法。因此，檢察
    官對於起訴之犯罪事實，應負提出證據及說服之實質舉證責
    任。倘其所提出之證據，不足為被告有罪之積極證明，或其
    指出證明之方法，無從說服法院以形成被告有罪之心證，基
    於無罪推定之原則，自應為被告無罪判決之諭知。」最高法
    院分別著有五十三年臺上字第二七五○號、三十年上字第八
    一六號、九十二年臺上字第一二八號判例可資參照。
三、本件公訴人指訴被告丙○○涉有前述犯嫌，主要係以被告乙○○乃受被告丙○○委任而提出本案誣告告訴資為論據。惟
    訊據被告丙○○堅詞否認有何公訴人所指犯行，辯稱：其任
    職安泰人壽後，因生產等因素很少進公司，所以相關公司業
    務與規定都不很清楚，本案原本是要被告乙○○去本院詢問
    其等與安泰人壽離職糾紛、資遣費爭議應如何處理，被告乙○○是提出本案誣告告訴後，才告訴其。雖事前有同意被告
    乙○○提出告訴，但要如何告、要告什麼，其都不知道等語
    。
四、經查：本案告訴狀雖於具狀人欄蓋用被告丙○○之印章，但
    撰狀人欄明載為被告乙○○並由伊親簽於上，有該狀附卷可
    稽，本案保全證據狀之情形亦同，且本案誣告之偵查，也均
    由被告乙○○出庭陳述，此觀前述他字卷、偵字第一五三四
    八號卷自明。且查，甲○○證稱：「．．．因為丙○○生產
    及父親過世的問題，後來很少進辦公室，後來都是乙○○在
    辦公室處理丙○○所有業務上的問題．．．」、「（問：九
    十一【年】那段期間是否常常看到丙○○進來通訊處上班？
    ）答：很少。」、「（問：如果公司要聯絡丙○○如何聯絡
    ？）答：都是與乙○○聯絡。」（本院卷第七二頁背面、第
    七三頁參照）。足證被告丙○○對於其與安泰人壽之糾紛及
    提出本案誣告之過程確不知全貌，尚難僅以被告乙○○受被
    告丙○○委任處理其與安泰人壽之糾紛，遽認被告丙○○就
    被告乙○○之誣告犯行有犯意聯絡，行為分擔。被告丙○○
    辯稱雖事前有同意被告乙○○提出告訴，但要如何告、要告
    什麼，其都不知道等語，可以採信。公訴人所舉之證據與所
    指出之證明方法尚未足使本院確信被告丙○○犯罪。此外，
    於本院應依職權調查證據之範圍內，又查無其他積極證據足
    證被告丙○○有何公訴人所指犯行，揆諸前開說明，不能證
    明被告丙○○犯罪，應為被告丙○○無罪之諭知。
據上論斷，應依刑事訴訟法第二百九十九條第一項前段、第三百
零一條第一項，刑法第二條第一項前段、第一百六十八條、第一
百六十九條第一項、九十四年二月二日修正公布前刑法第五十一
條第五款，中華民國九十六年罪犯減刑條例第二條第一項第三款
、第七條、第十條第一項，判決如主文。
本案經檢察官楊智綸到庭執行職務。
中　　華　　民　　國　　96　　年　　10　　月　　31     日
　　　　　　　　　刑事第十庭審判長法  官  林春鈴
                                  法  官  呂煜仁
                                  法　官　姚念慈
以上正本證明與原本無異。
如不服本判決，應於判決送達後十日內，檢具繕本向本院提出上
訴狀上訴於臺灣高等法院。
　　　　　　　　　　　　　　　  　書記官　劉芸珊
中　　華　　民　　國　　96　　年　　10　　月　　31     日
